【裁判字號】    92,訴,37
【裁判日期】    920520
【裁判案由】    綜合所得稅
【裁判全文】
高雄高等行政法院判決                        九十二年度訴字第三十七號
                              .
  原      告  甲○○
  被      告  財政部高雄市國稅局
  代  表  人  鄭宗典  局長
  訴訟代理人  乙○○
右當事人間因綜合所得稅事件，原告不服財政部中華民國九十一年十一月十一日台財
訴字第０九一００三九一六一號訴願決定，提起行政訴訟。本院判決如左︰
    主  文
原告之訴駁回。
訴訟費用由原告負擔。
    事  實
甲、事實概要：
    緣原告於民國（下同）八十四年五月一日起加入有限責任臺灣省廢棄物運銷合作
    社（下稱廢合社）並擔任司庫，八十四年度綜合所得稅結算申報，經高雄市稅捐
    稽徵處依法務部調查局台北縣調查站查獲通報廢合社涉嫌利用人頭社員虛報一時
    貿易所得，據以開立不實發票，幫助他人逃漏稅捐，並查得原告於八十四年度五
    月至十二月銷售廢鐵予東和鋼鐵股份有限公司（下稱東和鋼鐵公司）而開立廢合
    社之發票，銷售總額計新台幣（下同）八九、四九四、一０三元，依據個人一時
    貿易盈餘之純益率百分之六，核定原告該年度營利所得五、三六九、六四六元，
    因原告該年度漏報該營利所得，被告遂以其合併核定其當年度綜合所得總額五、
    五０二、八五五元，淨額五、三二四、六四六元，應補徵稅額一、五四一、三五
    八元，並按所漏稅額一、五四０、五五０元處以０．五倍之罰鍰計七七０、二０
    ０元（計至百元止）。原告不服，申經復查結果，除營利所得准予追減二五五、
    六九八元，並將罰鍰部分之處分予以撤銷，原告仍不服，提起訴願，經遭駁回，
    遂提起本件行政訴訟。
乙、兩造聲明：
一、原告聲明求為判決：
（一）訴願決定及原處分（含復查決定）關於營利所得新台幣伍佰壹拾壹萬參仟玖佰
      肆拾捌元之核定部分均撤銷。
（二）訴訟費用由被告負擔。
二、被告聲明求為判決：
（一）原告之訴駁回。
（二）訴訟費用由原告負擔。
丙、兩造之爭點：
一、原告起訴主張：
（一）按廢合社之功能係共同運銷社員之廢棄物，謀其社員之收益，社員為廢棄物品
      之回收處理業者，而廢合社廢棄物之來源由各社員收集供給之，均非來自司庫
      ，準此，原告既僅為廢五金收集站之負責人（即司庫），並不具營利事業負責
      人身分，原告之職責係負責收集站廢料收集、分類及收付款等工作，代理廢合
      社將廢棄物回收業者所收集之廢棄物，以社員共同運銷方式運銷予營業人，並
      負責向營業人收取貨款，原告本身並無營利所得。
（二）本件被告徒憑原告輔剛退役不久，歷事未深所做意思表示不完全而與事實未見
      吻合之八十五年十一月二十二日說明書及八十六年二月十三日談話筆錄，加以
      推斷臆測，忽略財政部嗣後曾針對廢棄物之共同運銷作業分別以八十六年三月
      十八日台財稅第八六一八八八０六一號函檢送八十六年三月三日研商「營業人
      取得廢棄物運銷合作社開立之統一發票涉嫌違章案件查核及執行相關事宜」會
      議紀錄，及八十七年七月十四日台財稅第八七一九五三０九０號函檢送八十七
      年六月五日立法院陳委員朝容、施委員台生及郭委員金生聯合舉辦「『廢棄物
      回收逃漏稅處罰案』業者與相關部會協調會」會議紀錄之會議結論，即基於廢
      棄物回收與一般貨物買賣性質有不同考量，宜認定係廢合社社員共同運銷之廢
      棄物，歸課社員之綜合所得稅，而對原告司庫之身分代表廢合社執行業務之行
      為，作有利於原告之事實認定，亦即認該行為為社員之共同運銷，被告卻認係
      原告個人銷售廢棄物，從而所為處分難謂與刑事訴訟法第一百五十六條第二項
      「被告之自白，不得作為有罪判決之唯一證據，仍應調查其他必要之證據，以
      察其是否與事實相符。」、行政程序法第九條「行政機關就該管行政程序，應
      於當事人有利及不利之情形，一律注意。」之規定無所違背。且被告不明廢棄
      物共同運銷異於一般買賣業之特殊性質及事實，復曲解財政部兩次會議結論之
      意旨，誤以原告以司庫身分執行廢合社共同運銷之行為，屬社員銷售廢棄物，
      課徵原告一時貿易所得之綜合所得稅，其課稅要件主體認定錯誤；再者，被告
      不就當事人所提司庫證明書、合約書有利部分加以斟酌，復未本諸職權調查證
      據，認定事實，違反證據法則，率爾課徵原告綜合所得稅，其課徵顯然違法。
二、被告之答辯略謂：
（一）按「個人之綜合所得總額，以其全年左列各類所得合併計算之：第一類：營利
      所得：公司股東所分配之股利、合作社社員所分配之盈餘、合夥組織營利事業
      之合夥人每年度應分配之盈餘、獨資資本主每年自其獨資經營事業所得之盈餘
      及個人一時貿易之盈餘皆屬之。」；「本法第十四條第一項第一類所稱一時貿
      易之盈餘，指非營利事業組織之個人買賣商品而取得之盈餘，其計算準用本法
      關於計算營利事業所得額之規定。」為行為時所得稅法第十四條第一項第一類
      及同法施行細則第十二條所明定。次按「綜合所得稅個人一時貿易盈餘之單一
      純益率，自七十四年起調整為百分之六。」復為財政部七十三年十二月二十四
      日台財稅第六五四六八號函所明釋。
（二）查原告原從事廢鐵銷售業務，向拾荒業者及廢鐵回收業進貨，因無法取得合法
      憑證，致經營困難，乃於八十四年五月一日加入廢合社擔任司庫，由廢合社安
      排東和鋼鐵公司為銷售對象，並出面與其簽訂買賣契約，原告使用開立廢合社
      之發票，則須於每期營業稅申報日（即單月份十五日）前依發票金額繳交五％
      營業稅，０．四％手續費及０．八％稅金予廢合社，此有原告八十五年五月二
      十二日於台北縣調查站調查筆錄、原告八十五年十一月二十二日說明書及八十
      六年二月十三日於高雄市稅捐稽徵處談話筆錄附卷可稽。且原告於前開調查筆
      錄自陳：「我等售貨予再生工廠，均開立廢合社統一發票作為再生工廠進項憑
      證，．．．我沒有正式收集站，我直接向客戶回收廢鐵後，送至再生工廠」等
      情，足證原告當年度銷售廢鐵予東和鋼鐵公司雖係開立廢合社之發票，然實係
      原告直接向拾荒業者及廢鐵回收業者進貨後銷售與東和鋼鐵公司，而非透過廢
      合社共同運銷方式之交易行為，其加入廢合社為司庫僅為解決無法取得合法憑
      證之問題，是原告究為廢合社之司庫抑或社員，並不影響原告買賣廢鐵而取得
      盈餘之事實。又原告所提示財政部函釋，係財政部就廢合社社員、司庫若兼具
      其他營利事業負責人身分，透過該社社員共同運銷之廢棄物，歸課社員之綜合
      所得稅，及營業人取得廢合社開立之統一發票涉嫌違章案件應如何處理所為之
      函釋，均與本件原告直接向拾荒業者及廢鐵回收業者進貨後銷貨，而非透過廢
      合社共同運銷方式之交易行為，案情有別，尚難援引適用。
      理  由
一、按「個人之綜合所得總額，以其全年左列各類所得合併計算之：第一類：營利所
    得：公司股東所分配之股利、合作社社員所分配之盈餘、合夥組織營利事業之合
    夥人每年度應分配之盈餘、獨資資本主每年自其獨資經營事業所得之盈餘及個人
    一時貿易之盈餘皆屬之。」；「本法第十四條第一項第一類所稱一時貿易之盈餘
    ，指非營利事業組織之個人買賣商品而取得之盈餘，其計算準用本法關於計算營
    利事業所得額之規定。」為行為時所得稅法第十四條第一項第一類及同法施行細
    則第十二條所明定。次按「綜合所得稅個人一時貿易盈餘之單一純益率，自七十
    四年起調整為百分之六。」復為財政部七十三年十二月二十四日台財稅第六五四
    六八號函所明釋。第按，廢棄物之回收，多係透過個人到處收集後，再逐層集中
    交付再生工廠，其產業性質與一般貨物買賣不同，廢合社之司庫如兼具其他營利
    事業負責人之身分，其交付再生工廠之廢棄物，除調查單位移送之筆錄及報告書
    外，若尚無其他具體事證證明確係該營利事業銷售與再生工廠者，基於前述廢棄
    物回收與一般貨物買賣性質確有不同之考量，宜認定係該社社員共同運銷之廢棄
    物，依一時貿易所得，歸課社員之綜合所得稅等情，有財政部八十七年七月十四
    日台財稅字第八七一九五三０九０號函釋在案。此乃考量廢棄物回收之特殊性，
    而依一時貿易所得，歸課社員之綜合所得稅，並非免課實際所得人之綜合所得稅
    。是以司庫個人如實際上即經營廢鐵回收業務，本應按實申報營利事業所得稅，
    況因財政部前開函釋節稅甚多，已屬有利於營利所得人，則司庫自應就其營業收
    入，依財政部上開函釋核計其營利所得，申報個人綜合所得稅，合先敘明。
二、本件原告於八十四年五月一日起加入廢合社並擔任司庫，八十四年度綜合所得稅
    結算申報時，經高雄市稅捐稽徵處依法務部調查局台北縣調查站查獲通報廢合社
    涉嫌利用人頭社員虛報一時貿易所得，據以開立不實發票，幫助他人逃漏稅捐，
    並查得原告於該年度五月至十二月銷售廢鐵予東和鋼鐵公司而開立廢合社之發票
    ，銷售總額計八九、四九四、一０三元，依據個人一時貿易盈餘之純益率百分之
    六，核定原告該年度營利所得五、三六九、六四六元，因原告該年度漏報該營利
    所得，被告遂以其合併核定其當年度綜合所得總額五、五０二、八五五元，淨額
    五、三二四、六四六元，應補徵稅額一、五四一、三五八元，並按所漏稅額一、
    五四０、五五０元處以０．五倍之罰鍰計七七０、二００元（計至百元止）。原
    告不服，申經復查結果，除營利所得准予追減二五五、六九八元，並將罰鍰部分
    之處分予以撤銷等事實，有原告擔任廢合社之廢五金收集站負責人之證明書、東
    和鋼鐵與臺灣省廢棄物運銷合作社交易明細、高雄市稅捐稽徵處法務室簽、被告
    審查三科案件審查報告即被告財高國稅法字第０九一００二八八四九號復查決定
    書等附卷可稽，堪信為實。
三、本件原告為廢合社司庫，依規定應代廢合社經營廢鐵回收業務，惟查，原告原從
    事廢鐵銷售業務，向拾荒業者及廢鐵回收業進貨，因無法取得合法憑證，致經營
    困難，乃於八十四年五月一日加入廢合社為司庫，由廢合社安排銷售對象（即東
    和鋼鐵公司）並出面與東和鋼鐵公司簽訂買賣契約，原告則於回收廢鐵後，直接
    將廢鐵交付東和鋼鐵公司，使用並開立廢合社發票與東和鋼鐵公司，而使用開立
    廢合社之發票須於每期營業稅申報日（即每單月份十五日）前依發票金額繳交五
    ％營業稅、０．四％手續費及０．八％稅金予廢合社，此有原告八十五年五月二
    十二日於台北縣調查站調查筆錄、原告八十五年十一月二十二日說明書及八十六
    年二月十三日於高雄市稅捐稽徵處談話筆錄附卷可稽。又依據附卷之華南銀行存
    款往來明細表及提領鉅額現鈔登記簿，上開登記簿上載有八十四年五月二十四日
    、二十五日之兩筆三百萬元及四百萬元之現款是由原告簽「豐」及身分證字號後
    領取，此亦經原告於本院九十二年四月十八日行準備程序中自承無誤；另未超過
    一百萬元之多次款項提領部分，則無提領資料可稽，然原告亦自承有部分係由其
    領取，其餘乃由廢合社領取部分，哪些錢是由其領取已記不清楚等情，有該次準
    備程序筆錄可參。原告雖主張其提領現款係依廢合社之指示，並已將領取之現款
    交給社員云云，然原告就其究依何人指示提領，以及其所交付款項之社員及資金
    流程，均未舉證以實其說。另審視附卷之訴外人吳招治即廢合社總經理於法務部
    台北縣調查站之調查筆錄，陳稱對於無社員可攤提個人一時貿易所得，而係由廢
    合社提供社員之司庫，須再支付千分之八之費用等節，核與原告所言相符。足證
    原告僅係利用司庫之身分解決無法取得合法憑證之問題，實際上係自己經營廢鐵
    回收業務，而東和鋼鐵公司交付之貨款亦由原告自行領出。從而，原告所稱其僅
    係單純擔任司庫，而非自己銷售廢鐵與東和鋼鐵公司等主張，應無足採。
四、綜上所述，本件原告八十四年度綜合所得稅，經被告按其該年度五至十二月份，
    原告利用廢合社開立發票銷售與東和鋼鐵公司之銷售總額八九、四九四、一０三
    元，依個人一時貿易盈餘之純益率百分之六，核定原告當年度營利所得五、三六
    九、六四六元，合併核定其當年度綜合所得總額五、五０二、八五五元，淨額五
    、三二四、六四六元，應補徵稅額一、五四一、三五八元，並按所漏稅額處以０
    ．五倍罰鍰計七七０、二００元（計至百元止），嗣經原告申請復查，除追減營
    利所得二五五、六九八元，並撤銷罰鍰處分，即無不合。訴願決定予以維持，亦
    無違誤，原告訴請撤銷訴願決定及原處分（含復查決定）關於營利所得五百十一
    萬三千九百四十八元部分之核定，為無理由，應予駁回。兩造其餘之攻擊防禦方
    法，因本件事證已臻明確，於判決結果不生影響，爰不另贅述，併此敘明。
五、據上論結，本件原告之訴為無理由，依行政訴訟法第一百九十五條第一項後段、
    第九十八條第三項前段，判決如主文。
中      華      民      國    九十二    年      五      月      二十    日
                              高雄高等行政法院第三庭
                                          審判長法官  江幸垠
                                          法      官  戴見草
                                          法      官  林石猛
右為正本係照原本作成。
如不服本判決，應於判決送達後二十日內向本院提出上訴書狀，其未表明上訴理由者
，應於提起上訴後二十日內向本院提出上訴理由書（須按對造人數附繕本）；如於本
判決宣示或公告後送達前提起上訴者，應於判決送達後二十日內補提上訴理由書（須
附繕本）。未表明上訴理由者，逕以裁定駁回。
提起上訴應預繳送達用雙掛號郵票七份（每份三十四元）。
中      華      民      國    九十二    年      五      月      二十    日
                                          法院書記官  洪美智


司法院資訊處製作；財團法人民間司法改革基金會備份。
